臺灣臺中地方法院民事判決　九十一年度簡上字第五五號
　　上　 訴　人　乙○○
　　被 上 訴 人　甲○○
右當事人間請求遷讓房屋事件，上訴人對於中華民國九十年十二月二十四日臺灣臺中
地方法院豐原簡易庭九十年度豐簡字第七二二號第一審判決提起上訴，本院判決如左
：
    主      文
原判決關於駁回上訴人後開第二項之訴，及後開第三項其中請求被上訴人給付新臺幣
柒萬貳仟元之訴，暨命上訴人負擔訴訟費用（除確定部分外）之裁判均廢棄。
被上訴人應將坐落臺中縣龍井鄉○○村○○鄰○○路一五二號編號第一０一號、第一
０八號房屋遷讓返還上訴人。
被上訴人應再給付上訴人新臺幣捌萬肆仟零玖拾玖元。
其餘上訴駁回。
第一審（除確定部分外），及第二審訴訟費用，由被上訴人負擔。
    事      實
甲、上訴人方面：
  一、聲明：
    (一)原判決關於上訴人敗訴部分廢棄。
    (二)被上訴人應將坐落臺中縣龍井鄉○○村○○鄰○○路一五二號編號第一０一號
      、第一０八號房屋遷讓返還上訴人。
    (三)被上訴人應給付上訴人新臺幣（下同）八萬四千零九十九元，及自民國九十年
      七月一日起至返還前開房屋之日止，按月給付上訴人六千元。
    (四)第一審（除確定部分外），及第二審訴訟費用，由被上訴人負擔。
    (五)聲請法院依職權宣告假執行。
  二、陳述：
    (一)被上訴人於八十三年間與上訴人訂立房屋租賃契約，由上訴人為出租權人，被
      上訴人為承租人，承租訴外人陳杜緣所有坐落臺中縣龍井鄉○○村○○鄰○○
      路一五二號編號第一０一號、第一０八號之房屋二間（下稱系爭房屋），租賃
      期間為一年，每年換約一次，租金每間房屋每六個月一萬八千元，亦即每月被
      上訴人應給付租金六千元，本次租賃期間本自八十八年七月一日起至八十九年
      六月三十日止，八十九年六月中旬租賃即將期滿時，上訴人本不願續租，被上
      訴人卻仍繼續占有使用系爭房屋，上訴人遂於九十年一月二日以便條紙通知被
      上訴人給付八十九年七月起至同年十二月止之租金及水電費用，故兩造間就系
      爭房屋之租賃契約自八十九年七月一日起實已轉為不定期租賃契約，然被上訴
      人仍逾期拒繳自八十九年七月一日起之租金，上訴人乃於九十年五月二十二日
      以台中港六支局郵局存證信函第八四號預為催告被上訴人給付租金，上訴人並
      向被上訴人表示系爭租賃契約將於九十年六月三十日終止。詎被上訴人迄今仍
      繼續占有使用系爭房屋而未遷讓返還予出租人即上訴人，且未繳納八十九年七
      月一日起至九十年六月三十日止之租金共計七萬二千元；另依兩造之租賃契約
      第七條第一款約定，水電費應由被上訴人自行負擔，查被上訴人自八十九年八
      月份至九十一年四月份止應分擔電費為一萬七千八百三十三元，自八十九年十
      一月份至九十一年三月份止應分擔水費為一千五百二十一元，然上述共計一萬
      九千三百五十四元之水電費均由上訴人先預為代繳，其中除原審判決被上訴人
      應給付上訴人七千二百五十五元之部分已告確定外，其餘一萬二千零九十九元
      之水電費被上訴人亦迄未支付給上訴人；又系爭租賃契約既已於九十年六月三
      十日終止，被上訴人自九十年七月一日起迄今仍繼續占有使用系爭房屋，上訴
      人自受有每月相當於租金之損害六千元。
    (二)綜上所述，上訴人爰依兩造間不定期租賃契約之法律關係，以租賃契約終止後
      之租賃物返還請求權，請求被上訴人應將系爭房屋返還給上訴人，並給付八十
      九年七月一日起至九十年六月三十日止共計七萬二千元之租金；上訴人並分別
      依兩造間不定期租賃契約之約定及不當得利返還請求權，請求被上訴人應給付
      上訴人八十九年八月份至九十年六月份，及九十年七月份至九十一年四月份應
      繳之水電費用共計一萬九千三百五十四元（該部分上訴人於原審請求七千二百
      五十五元，並已獲勝訴判決確定，至二審時復擴張訴之聲明為一萬九千三百五
      十四元，併此敘明）；上訴人且依侵權行為損害賠償請求權請求被上訴人自九
      十年七月一日起至返還系爭房屋之日止，按月給付上訴人相當於租金之損害六
      千元。
    (三)況且原審未審酌上訴人已依法向被上訴人為催繳欠繳租金及終止租賃契約之意
      思表示，除前述七千二百五十五元之水電費部分判決上訴人勝訴確定在案外，
      逕予駁回上訴人其餘之請求，上訴人礙難甘服，爰依法提起本件上訴。
  三、證據：除援用第一審所提證據外，補提存證信函（九十年五月二十二日台中港
      六支局郵局存證信函第八四號）影本乙份、使用水電費明細表乙紙、水費收據
      影本八紙、電費收據影本三紙為證。
乙、被上訴人方面：
  一、聲明：
    (一)上訴駁回。
    (二)第一、二審訴訟費用由上訴人負擔。
  二、陳述：
    (一)被上訴人所不爭執之部分：
      1.兩造間就系爭房屋所成立之租賃契約自八十九年七月一日起已轉換為不定期
        之租賃契約，租金每間房屋每六個月為一萬八千元，亦即每月被上訴人應給
        付上訴人租金六千元。
      2.上訴人曾以九十年五月二十二日台中港六支局郵局存證信函第八四號催告被
        上訴人繳付欠繳租金。
      3.兩造確有約定系爭房屋之水電費應由被上訴人繳付，對上訴人主張自八十九
        年八月份起至九十一年四月份止，上訴人已代被上訴人繳納之水電費金額及
        該部分金額應由被上訴人負擔。
    (二)對上訴人主張之抗辯：
      1.系爭租賃契約固從八十九年七月一日起轉換為不定期租賃契約，惟上訴人以
        前述存證信函催告被上訴人繳納前欠租金後，並於九十年五月二十八日向被
        上訴人為終止系爭不定期租賃契約之意思表示，惟被上訴人並不同意終止系
        爭租賃契約，故上訴人尚未依法終止系爭租賃契約，且上訴人並非系爭房屋
        之所有權人，上訴人無得請求被上訴人返還系爭房屋。
      2.九十年十二月二日晚上被上訴人到系爭房屋處即發現沒有自來水可用，直至
        九十一年四月中旬再度到現場，依然為沒有水可用之狀態。
  三、證據：援用第一審所提證據。
    理      由
一、按訴之變更或追加，非經他造同意，不得為之。但第二百五十五條第一項第二款
    至第六款情形，不在此限；又訴狀送達後，原告不得將原訴變更或追加他訴，但
    擴張或減縮應受判決事項之聲明者，不在此限，民事訴訟法第四百四十六條第一
    項、第二百五十五條第一項第三款分別定有明文。本件上訴人於原審起訴請求被
    上訴人應給付上訴人七萬九千二百五十五元，繼於第二審審理中擴張聲明為被上
    訴人應給付上訴人八萬四千零九十九元（亦即水電費之部分上訴人於原審請求七
    千二百五十五元，至二審時復擴張訴之聲明為一萬九千三百五十四元），此係擴
    張應受判決事項之聲明，且為被上訴人所同意，核與民事訴訟法第四百四十六條
    第一項及二百五十五條第一項第三款之規定相符，應予准許，合先敘明。
二、上訴人起訴主張被上訴人與上訴人訂立房屋租賃契約，承租訴外人陳杜緣所有之
    系爭房屋，租金每間房屋每六個月一萬八千元，本次租賃期間自八十八年七月一
    日起至八十九年六月三十日止，自八十九年七月一日起則已轉為不定期租賃契約
    ，然被上訴人逾期拒繳自八十九年七月一日起之租金，上訴人乃於九十年五月二
    十二日以存證信函催告被上訴人給付租金，並向被上訴人表示系爭租賃契約將於
    九十年六月三十日終止，詎被上訴人迄今仍繼續占有使用系爭房屋而未遷讓返還
    予出租人即上訴人，且未繳納租金，另亦未依約負擔水電費而已由上訴人代為繳
    納，上訴人爰依不定期租賃契約之法律關係及兩造之約定，請求被上訴人應將系
    爭房屋返還給上訴人，及給付八十九年七月一日起至九十年六月三十日止共計七
    萬二千元之租金，並分別依兩造間不定期租賃關係之約定及不當得利返還請求權
    ，請求被上訴人應給付上訴人八十九年八月份至九十年六月份，及九十年七月份
    至九十一年四月份應繳之水電費用共計一萬九千三百五十四元（該部分上訴人於
    原審請求七千二百五十五元，並已獲勝訴判決確定，至二審時復擴張訴之聲明為
    一萬九千三百五十四元，併此敘明），另依侵權行為損害賠償請求權請求被上訴
    人自九十年七月一日起至返還系爭房屋之日止，按月給付上訴人相當於租金之損
    害六千元。被上訴人固對自八十九年七月一日起系爭租賃契約已轉換為不定期之
    租賃契約，每月被上訴人應給付上訴人租金六千元，上訴人曾以存證信函催告被
    上訴人繳付欠繳租金，上訴人主張自八十九年八月份起至九十一年四月份止已代
    被上訴人繳納之水電費金額及應由被上訴人負擔等情均不爭執，惟以上訴人固於
    九十年五月二十八日向被上訴人為終止系爭不定期租賃契約之意思表示，惟被上
    訴人並不同意終止系爭租賃契約，故上訴人尚未依法終止系爭租賃契約，且上訴
    人並非系爭房屋之所有權人，上訴人無得請求被上訴人返還系爭房屋，及系爭房
    屋現無自來水可用等語，資為抗辯。
三、經查，上訴人主張兩造間系爭租賃契約自八十九年七月一日起已轉換為不定期之
    租賃契約，依約被上訴人每月應給付上訴人租金六千元，上訴人於九十年五月二
    十二日以前述存證信函預為催告被上訴人給付租金，上訴人並向被上訴人表示系
    爭租賃契約將於九十年六月三十日終止，被上訴人迄今仍繼續占有使用系爭房屋
    而未遷讓返還予出租人即上訴人，且未繳納八十九年七月一日起至九十年六月三
    十日止之租金共計七萬二千元，其間上訴人並已代繳八十九年八月份起至九十一
    年四月止之水電費共計一萬九千三百五十四元，該部分應由被上訴人負擔等情，
    均為兩造所不爭執，且業據上訴人於原審提出房屋租賃契約書、房屋稅籍證明書
    、土地建物登記謄本、電費收據，於第二審提出存證信函、水費電費收據、使用
    水電費明細表，被上訴人於原審提出便條紙乙紙等為證，上訴人主張之該部分事
    實，自堪信為真正。
四、次查，被上訴人固以上訴人曾向被上訴人為終止系爭不定期租賃契約之意思表示
    ，惟被上訴人並不同意終止系爭租賃契約，故上訴人尚未依法終止系爭租賃契約
    ，且上訴人並非系爭房屋之所有權人，上訴人無得請求被上訴人返還系爭房屋等
    語置辯。惟按，承租人租金支付有遲延者，出租人得定相當期限，催告承租人支
    付租金，如承租人於其期限內不為支付，出租人得終止契約，租賃物為房屋者，
    遲付租金之總額，非達二個月之租額，不得依前項之規定，終止契約，其租金約
    定於每期開始時支付者，並應於遲延給付逾二個月時，始得終止契約；租賃未定
    期限者，各當事人得隨時終止契約，前項終止契約，應依習慣先期通知，民法第
    四百四十條第一項、第二項，第四百五十條第二項、第三項前段分別定有明文。
    查被上訴人自八十九年七月一日起即欠繳租金迄今，上訴人則於九十年五月二十
    二日以台中港六支局郵局存證信函第八四號催告被上訴人繳付欠繳租金，雖該存
    證信函上未有逾期未繳租金即終止系爭租賃契約等文句，惟被上訴人既已自認上
    訴人已於九十年五月二十八日向被上訴人表示將於九十年六月三十日終止系爭租
    賃契約，且被上訴人於原審提出之九十年六月二十一日被上訴人寄發給上訴人之
    豐原南陽郵局第九三號存證信函中，亦載明上訴人確已要求被上訴人於九十年六
    月三十日限期搬離而終止租賃契約，故上訴人既已合法催繳租金及表示終止系爭
    租賃契約在先，揆諸前揭規定，毋須被上訴人同意與否，上訴人實已合法終止系
    爭租賃契約無疑；又系爭房屋之所有權人固為訴外人陳杜緣，惟上訴人確為系爭
    租賃契約之出租權人乙事為兩造所不爭執，是上訴人基於出租人之地位，依租賃
    契約終止後租賃物之返還請求權，請求被上訴人返還系爭房屋，與法自無不合，
    與其是否為系爭房屋之所有權人無涉。又被上訴人另以系爭房屋自九十年十二月
    起迄今即無自來水可用等語置辯，然查系爭房屋於九十一年一月份及三月份之水
    費分別為一百零四元及八百九十五元，業有上訴人提出之水費收據附卷可稽，顯
    有使用自來水等情甚明，被上訴人既已自認自九十年七月一日起迄今仍繼續占有
    使用系爭房屋，復未提出其他舉證以實其說，前開水電費之支出應為被上訴人所
    使用無疑。承前所述，被上訴人前開所辯實委無足採。
五、再查，上訴人另主張依侵權行為損害賠償請求權，被上訴人應給付上訴人自九十
    年七月一日起迄今因無權占有系爭房屋，而致上訴人受有每月相當於租金六千元
    之損害，惟上訴人既非系爭房屋之所有權人，且上訴人並未舉證系爭租賃契約自
    九十年六月三十日終止後，上訴人對系爭房屋尚有何使用收益之權利受到被上訴
    人無權占有所侵害，故上訴人此部分之請求於法無據，應予駁回，惟此部分尚無
    礙於真正所有權人陳杜緣之所有權受到被上訴人無權占有之侵害之事實，併予敘
    明。
六、按稱租賃者，謂當事人約定，一方以物租與他方使用收益，他方支付租金之契約
    ；承租人於租賃關係終止後，應返還租賃物；無法律上之原因而受利益，致他人
    受損害者，應返還其利益，民法第四百二十一條第一項、第四百五十五條前段及
    第一百七十九條前段分別定有明文。綜上所述，上訴人爰依租賃法律關係及兩造
    間不定期租賃契約之約定，請求被上訴人應將系爭房屋返還給上訴人，並給付八
    十九年七月一日起至九十年六月三十日止共計七萬二千元之租金；上訴人並分別
    依兩造間不定期租賃關係之約定及不當得利返還請求權，請求被上訴人應給付上
    訴人八十九年八月份至九十年六月份，及九十年七月份至九十一年四月份應繳之
    水電費用共計一萬九千三百五十四元，自屬有理由，應予准許。逾此部分所為之
    請求，為無理由，應予駁回。原審就上開應准許部分，除其中水電費七千二百五
    十五元之部分為上訴人勝訴之判決並已確定在案外，其餘部分均為上訴人敗訴之
    判決，尚有未洽，上訴意旨求予廢棄改判，為有理由，爰由本院予以廢棄改判如
    主文第二項、第三項所示。至於上訴人之請求不應准許部分，原判決為上訴人敗
    訴之判決，並駁回其假執行之聲請，經核於法並無不合，上訴意旨求予廢棄改判
    ，為無理由，應駁回其上訴。又本件係不得上訴第三審之事件，受第二審判決後
    即告確定，而無假執行之必要，上訴人上訴聲明贅為宣告假執行之聲請，本院自
    無庸駁回其假執行之聲請，併此敘明。
七、據上論結，本件上訴一部為有理由，一部為無理由，依民事訴訟法第四百四十六
    條第一項、第四百三十六條之一第三項、第四百五十條、第四百四十九條第一項
    、第七十九條但書判決如主文。
中　　　華　　　民　　　國　　九十一　　年　　　五　　　月　　　三　　　日
                                      臺灣臺中地方法院民事第三庭
~B審判長法　官　張瑞蘭
~B　　　法　官　王金洲
~B　　　法　官　廖慧如
右正本證明與原本無異
本件不得上訴
中　　　華　　　民　　　國　　九十一　　年　　　五　　　月　　　三　　　日
~B法院書記官　林盛輝
